---
title: "Reference semantics"
date: "`r Sys.Date()`"
output:
  markdown::html_format
vignette: >
  %\VignetteIndexEntry{Reference semantics}
  %\VignetteEngine{knitr::knitr}
  \usepackage[utf8]{inputenc}
---

```{r, echo = FALSE, message = FALSE}
require(data.table)
knitr::opts_chunk$set(
  comment = "#",
    error = FALSE,
     tidy = FALSE,
    cache = FALSE,
 collapse = TRUE)
.old.th = setDTthreads(1)
```
Esta viñeta analiza la semántica de referencia de *data.table*, que permite *agregar/actualizar/eliminar* columnas de una *data.table por referencia*, y también combinarlas con `i` y `by`. Está dirigida a aquellos que ya están familiarizados con la sintaxis de *data.table*, su forma general, cómo crear subconjuntos de filas en `i`, seleccionar y calcular columnas, y realizar agregaciones por grupo. Si no está familiarizado con estos conceptos, lea primero la viñeta *"Introducción a data.table"*.

***

## Datos {#data}

Utilizaremos los mismos datos de "vuelos" que en la viñeta *"Introducción a data.table"*.

```{r echo = FALSE}
options(width = 100L)
```

```{r}
flights <- fread("flights14.csv")
flights
dim(flights)
```

## Introducción

En esta viñeta, vamos a

1. Primero analicemos brevemente la semántica de referencia y observemos las dos formas diferentes en las que se puede utilizar el operador `:=`

2. Luego veamos cómo podemos *agregar/actualizar/eliminar* columnas *por referencia* en `j` usando el operador `:=` y cómo combinarlo con `i` y `by`.

3. y finalmente veremos el uso de `:=` por sus *efectos secundarios* y cómo podemos evitar los efectos secundarios usando `copy()`.

## 1. Semántica de referencia

Todas las operaciones que hemos visto hasta ahora en la viñeta anterior dieron como resultado un nuevo conjunto de datos. Veremos cómo *agregar* nuevas columnas, *actualizar* o *eliminar* columnas existentes en los datos originales.

### a) Antecedentes

Antes de analizar la *semántica de referencia*, considere el *data.frame* que se muestra a continuación:

```{r}
DF = data.frame(ID = c("b","b","b","a","a","c"), a = 1:6, b = 7:12, c = 13:18)
DF
```

Cuando lo hicimos:

```{r eval = FALSE}
DF$c <- 18:13               # (1) -- replace entire column
# or
DF$c[DF$ID == "b"] <- 15:13 # (2) -- subassign in column 'c'
```

Tanto (1) como (2) dieron como resultado una copia profunda de todo el data.frame en las versiones de `R < 3.1`. [Se copió más de una vez](https://stackoverflow.com/q/23898969/559784). Para mejorar el rendimiento evitando estas copias redundantes, *data.table* utilizó el [operador `:=` disponible pero no utilizado en R](https://stackoverflow.com/q/7033106/559784).

Se realizaron grandes mejoras de rendimiento en `R v3.1`, como resultado de lo cual solo se realiza una copia *superficial* para (1) y no una copia *profunda*. Sin embargo, para (2), todavía se realiza una copia *profunda* de toda la columna incluso en `R v3.1+`. Esto significa que cuantas más columnas se subasignan en la *misma consulta*, más copias *profundas* realiza R.

#### Copia *superficial* vs. copia *profunda*

Una copia *superficial* es simplemente una copia del vector de punteros de columna (que corresponden a las columnas en un *data.frame* o *data.table*). Los datos reales no se copian físicamente en la memoria.

Una copia *profunda*, por otro lado, copia todos los datos a otra ubicación en la memoria.

Al crear un subconjunto de una *data.table* utilizando `i` (por ejemplo, `DT[1:10]`), se realiza una copia *profunda*. Sin embargo, cuando no se proporciona `i` o es igual a `TRUE`, se realiza una copia *superficial*.

#
Con el operador `:=` de *data.table*, no se realizan copias en *ambos* (1) y (2), independientemente de la versión de R que esté utilizando. Esto se debe a que el operador `:=` actualiza las columnas de *data.table* *en el lugar* (por referencia).

### b) El operador `:=`

Se puede utilizar en `j` de dos maneras:

(a) La forma `LHS := RHS`

```{r eval = FALSE}
DT[, c("colA", "colB", ...) := list(valA, valB, ...)]

# when you have only one column to assign to you
# can drop the quotes and list(), for convenience
DT[, colA := valA]
```

(b) La forma funcional

```{r eval = FALSE}
DT[, `:=`(colA = valA, # valA is assigned to colA
          colB = valB, # valB is assigned to colB
          ...
)]
```

Tenga en cuenta que el código anterior explica cómo se puede utilizar `:=`. No son ejemplos prácticos. Comenzaremos a utilizarlos en la tabla de datos `flights` a partir de la siguiente sección.

#

* En (a), `LHS` toma un vector de caracteres de nombres de columnas y `RHS` una *lista de valores*. `RHS` solo necesita ser una `lista`, independientemente de cómo se genere (por ejemplo, utilizando `lapply()`, `list()`, `mget()`, `mapply()`, etc.). Esta forma suele ser fácil de programar y es particularmente útil cuando no se conocen de antemano las columnas a las que se deben asignar valores.

* Por otro lado, (b) es útil si quieres anotar algunos comentarios para más tarde.

* El resultado se devuelve de forma *invisible*.

* Dado que `:=` está disponible en `j`, podemos combinarlo con las operaciones `i` y `by` tal como las operaciones de agregación que vimos en la viñeta anterior.

#

En las dos formas de `:=` que se muestran arriba, tenga en cuenta que no asignamos el resultado a una variable, porque no es necesario. La entrada *data.table* se modifica por referencia. Veamos algunos ejemplos para entender lo que queremos decir con esto.

Para el resto de la viñeta, trabajaremos con la tabla de datos *flights*.

## 2. Agregar/actualizar/eliminar columnas *por referencia*

### a) Agregar columnas por referencia {#ref-j}

#### -- ¿Cómo podemos agregar las columnas *velocidad* y *demora total* de cada vuelo a la *tabla de datos* `vuelos`?

```{r}
flights[, `:=`(speed = distance / (air_time/60), # speed in mph (mi/h)
               delay = arr_delay + dep_delay)]   # delay in minutes
head(flights)

## alternatively, using the 'LHS := RHS' form
# flights[, c("speed", "delay") := list(distance/(air_time/60), arr_delay + dep_delay)]
```

#### Tenga en cuenta que

* No tuvimos que volver a asignar el resultado a `vuelos`.

* La tabla de datos `flights` ahora contiene las dos columnas recién agregadas. Esto es lo que queremos decir con *agregado por referencia*.

* Usamos la forma funcional para poder agregar comentarios al costado para explicar lo que hace el cálculo. También puedes ver la forma `LHS := RHS` (comentada).

### b) Actualizar algunas filas de columnas por referencia - *sub-asignar* por referencia {#ref-ij}

Echemos un vistazo a todas las «horas» disponibles en la tabla de datos «vuelos»:

```{r}
# get all 'hours' in flights
flights[, sort(unique(hour))]
```

Vemos que hay un total de `25` valores únicos en los datos. Parece que hay tanto *0* como *24* horas. Reemplacemos *24* por *0*.

#### -- Reemplace aquellas filas donde `hora == 24` con el valor `0`

```{r}
# subassign by reference
flights[hour == 24L, hour := 0L]
```

* Podemos usar `i` junto con `:=` en `j` de la misma manera que ya hemos visto en la viñeta *"Introducción a data.table"*.

* La columna `hora` se reemplaza con `0` solo en aquellos *índices de fila* donde la condición `hora == 24L` especificada en `i` se evalúa como `VERDADERO`.

* `:=` devuelve el resultado de forma invisible. A veces puede ser necesario ver el resultado después de la asignación. Podemos lograrlo agregando un `[]` vacío al final de la consulta como se muestra a continuación:

    ```{r}
    flights[hour == 24L, hour := 0L][]
    ```

#
Veamos todas las “horas” para verificar.

```{r}
# check again for '24'
flights[, sort(unique(hour))]
```

#### Ejercicio: {#update-by-reference-question}

¿Cuál es la diferencia entre `vuelos[hora == 24L, hora := 0L]` y `vuelos[hora == 24L][, hora := 0L]`? Sugerencia: El último necesita una asignación (`<-`) si desea utilizar el resultado más adelante.

Si no puedes resolverlo, echa un vistazo a la sección `Nota` de `?":="`.

### c) Eliminar columna por referencia

#### -- Eliminar la columna `delay`

```{r}
flights[, c("delay") := NULL]
head(flights)

## or using the functional form
# flights[, `:=`(delay = NULL)]
```

#### {#eliminar-conveniencia}

* Al asignar `NULL` a una columna, *se elimina* esa columna. Y esto sucede *instantáneamente*.

* También podemos pasar números de columnas en lugar de nombres en el `LHS`, aunque es una buena práctica de programación utilizar nombres de columnas.

* Cuando solo hay una columna para eliminar, podemos omitir el `c()` y las comillas dobles y simplemente usar el nombre de la columna *sin comillas*, para mayor comodidad. Es decir:

    ```{r eval = FALSE}
    flights[, delay := NULL]
    ```

    is equivalent to the code above.

### d) `:=` junto con la agrupación usando `by` {#ref-j-by}

Ya hemos visto el uso de `i` junto con `:=` en la [Sección 2b](#ref-i-j). Veamos ahora cómo podemos usar `:=` junto con `by`.

#### -- ¿Cómo podemos agregar una nueva columna que contenga para cada par `orig,dest` la velocidad máxima?

```{r}
flights[, max_speed := max(speed), by = .(origin, dest)]
head(flights)
```

* Agregamos una nueva columna `max_speed` usando el operador `:=` por referencia.

* Proporcionamos las columnas para agrupar de la misma manera que se muestra en la viñeta *Introducción a data.table*. Para cada grupo, se calcula `max(speed)`, que devuelve un único valor. Ese valor se recicla para ajustarse a la longitud del grupo. Una vez más, no se realizan copias en absoluto. La tabla *data.table* `flights` se modifica *in situ*.

* También podríamos haber proporcionado `by` con un *vector de caracteres* como vimos en la viñeta *Introducción a data.table*, por ejemplo, `by = c("origin", "dest")`.

#

### e) Varias columnas y `:=`

#### -- ¿Cómo podemos agregar dos columnas más calculando `max()` de `dep_delay` y `arr_delay` para cada mes, usando `.SD`?

```{r}
in_cols  = c("dep_delay", "arr_delay")
out_cols = c("max_dep_delay", "max_arr_delay")
flights[, c(out_cols) := lapply(.SD, max), by = month, .SDcols = in_cols]
head(flights)
```

* Usamos el formato `LHS := RHS`. Almacenamos los nombres de las columnas de entrada y las nuevas columnas que se agregarán en variables separadas y las proporcionamos a `.SDcols` y a `LHS` (para una mejor legibilidad).

* Tenga en cuenta que, dado que permitimos la asignación por referencia sin citar los nombres de las columnas cuando solo hay una columna, como se explica en la [Sección 2c](#delete-convenience), no podemos hacer `out_cols := lapply(.SD, max)`. Eso daría como resultado la adición de una nueva columna llamada `out_cols`. En su lugar, deberíamos hacer `c(out_cols)` o simplemente `(out_cols)`. Envolver el nombre de la variable con `(` es suficiente para diferenciar entre los dos casos.

* La forma `LHS := RHS` nos permite operar en múltiples columnas. En la forma RHS, para calcular el `max` en las columnas especificadas en `.SDcols`, utilizamos la función base `lapply()` junto con `.SD` de la misma manera que hemos visto antes en la viñeta *"Introducción a data.table"*. Devuelve una lista de dos elementos, que contiene el valor máximo correspondiente a `dep_delay` y `arr_delay` para cada grupo.

#
Antes de pasar a la siguiente sección, limpiemos las columnas recién creadas `speed`, `max_speed`, `max_dep_delay` y `max_arr_delay`.

```{r}
# RHS gets automatically recycled to length of LHS
flights[, c("speed", "max_speed", "max_dep_delay", "max_arr_delay") := NULL]
head(flights)
```

#### -- ¿Cómo podemos actualizar varias columnas existentes utilizando `.SD`?

```{r}
flights[, names(.SD) := lapply(.SD, as.factor), .SDcols = is.character]
```
Limpiemos nuevamente y convirtamos nuestras columnas de factores recién creadas nuevamente en columnas de caracteres. Esta vez, utilizaremos `.SDcols`, que acepta una función para decidir qué columnas incluir. En este caso, `is.factor()` devolverá las columnas que son factores. Para obtener más información sobre el **S**subconjunto de los **D**ata, también hay una [viñeta de uso de SD](https://cran.r-project.org/package=data.table/vignettes/datatable-sd-usage.html).

A veces, también es bueno llevar un registro de las columnas que transformamos. De esa manera, incluso después de convertir nuestras columnas, podremos llamar a las columnas específicas que estábamos actualizando.
```{r}
factor_cols <- sapply(flights, is.factor)
flights[, names(.SD) := lapply(.SD, as.character), .SDcols = factor_cols]
str(flights[, ..factor_cols])
```

#### {.bs-callout.bs-callout-info}

* También podríamos haber usado `(factor_cols)` en el `LHS` en lugar de `names(.SD)`.

## 3. `:=` y `copy()`

`:=` modifica el objeto de entrada por referencia. Aparte de las características que ya hemos comentado, a veces podríamos querer utilizar la función de actualización por referencia por su efecto secundario. Y en otras ocasiones puede que no sea deseable modificar el objeto original, en cuyo caso podemos utilizar la función `copy()`, como veremos en un momento.

### a) `:=` por su efecto secundario

Digamos que queremos crear una función que devuelva la *velocidad máxima* de cada mes, pero al mismo tiempo también queremos añadir la columna `velocidad` a *vuelos*. Podríamos escribir una función sencilla de la siguiente manera:

```{r}
foo <- function(DT) {
  DT[, speed := distance / (air_time/60)]
  DT[, .(max_speed = max(speed)), by = month]
}
ans = foo(flights)
head(flights)
head(ans)
```

* Tenga en cuenta que se ha añadido la nueva columna `speed` a la tabla de datos `flights`. Esto se debe a que `:=` realiza operaciones por referencia. Dado que `DT` (el argumento de la función) y `flights` hacen referencia al mismo objeto en la memoria, la modificación de `DT` también se refleja en `flights`.

* Y `ans` contiene la velocidad máxima para cada mes.

### b) La función `copy()`

En la sección anterior, usamos `:=` por su efecto secundario. Pero, por supuesto, esto puede no ser siempre deseable. A veces, nos gustaría pasar un objeto *data.table* a una función y podríamos querer usar el operador `:=`, pero *no* querríamos actualizar el objeto original. Podemos lograr esto usando la función `copy()`.

La función `copy()` copia *deep* el objeto de entrada y, por lo tanto, cualquier operación de actualización por referencia posterior realizada en el objeto copiado no afectará al objeto original.

#

Hay dos lugares particulares donde la función `copy()` es esencial:

1. Contrariamente a la situación que hemos visto en el punto anterior, es posible que no queramos que la tabla de datos de entrada de una función se modifique *por referencia*. Como ejemplo, consideremos la tarea de la sección anterior, excepto que no queremos modificar `vuelos` por referencia.

    Let's first delete the `speed` column we generated in the previous section.

    ```{r}
    flights[, speed := NULL]
    ```
    Now, we could accomplish the task as follows:

    ```{r}
    foo <- function(DT) {
      DT <- copy(DT)                              ## deep copy
      DT[, speed := distance / (air_time/60)]     ## doesn't affect 'flights'
      DT[, .(max_speed = max(speed)), by = month]
    }
    ans <- foo(flights)
    head(flights)
    head(ans)
    ```

* El uso de la función `copy()` no actualizó la tabla de datos `flights` por referencia. No contiene la columna `speed`.

* Y `ans` contiene la velocidad máxima correspondiente a cada mes.

Sin embargo, podríamos mejorar aún más esta funcionalidad mediante una copia *superficial* en lugar de una copia *profunda*. De hecho, nos gustaría mucho [ofrecer esta funcionalidad para `v1.9.8`](https://github.com/Rdatatable/data.table/issues/617). Volveremos a abordar este tema en la viñeta *diseño de data.table*.

#

2. Cuando almacenamos los nombres de las columnas en una variable, por ejemplo, `DT_n = names(DT)`, y luego *agregamos/actualizamos/eliminamos* columnas *por referencia*, también modificaría `DT_n`, a menos que hagamos `copy(names(DT))`.

    ```{r}
    DT = data.table(x = 1L, y = 2L)
    DT_n = names(DT)
    DT_n

    ## add a new column by reference
    DT[, z := 3L]

    ## DT_n also gets updated
    DT_n

    ## use `copy()`
    DT_n = copy(names(DT))
    DT[, w := 4L]

    ## DT_n doesn't get updated
    DT_n
    ```

## Resumen

#### El operador `:=`

* Se utiliza para *agregar/actualizar/eliminar* columnas por referencia.

* También hemos visto cómo utilizar `:=` junto con `i` y `by` de la misma forma que hemos visto en la viñeta *Introducción a data.table*. De la misma forma, podemos utilizar `keyby`, encadenar operaciones y pasar expresiones a `by` también de la misma forma. La sintaxis es *consistente*.

* Podemos usar `:=` por su efecto secundario o usar `copy()` para no modificar el objeto original mientras actualizamos por referencia.

```{r, echo=FALSE}
setDTthreads(.old.th)
```

#

Hasta ahora hemos visto mucho sobre `j`, y cómo combinarlo con `by` y un poco de `i`. Volvamos nuestra atención a `i` en la siguiente viñeta *"Subconjunto basado en claves y búsqueda binaria rápida"* para realizar *subconjuntos ultrarrápidos* mediante *claves data.tables*.

***

