---
title: "Joins in data.table"
date: "`r Sys.Date()`"
output:
  markdown::html_format
vignette: >
  %\VignetteIndexEntry{Joins in data.table}
  %\VignetteEngine{knitr::knitr}
  \usepackage[utf8]{inputenc}
editor_options: 
  chunk_output_type: console
---

```{r, echo = FALSE, message = FALSE}
require(data.table)
knitr::opts_chunk$set(
  comment = "#",
    error = FALSE,
     tidy = FALSE,
    cache = FALSE,
 collapse = TRUE
)
```

En esta viñeta aprenderás cómo realizar cualquier operación de unión utilizando los recursos disponibles en la sintaxis `data.table`.

Se supone que se estás familiarizado con la sintaxis de `data.table`. Si no es así, lee las siguientes viñetas:

- [`vignette("datatable-intro", package="data.table")`](datatable-intro.html)
- [`vignette("datatable-reference-semantics", package="data.table")`](datatable-reference-semantics.html)
- [`vignette("datatable-keys-fast-subset", package="data.table")`](datatable-keys-fast-subset.html)

***

## 1. Definición de datos de ejemplo

Para ilustrar cómo utilizar el método disponible con ejemplos de la vida real, simulemos una **base de datos normalizada** de un pequeño supermercado realizando los siguientes pasos:

1. Definir una `data.table` donde cada producto esté representado por una fila con algunas cualidades, pero dejando un producto sin `id` para mostrar cómo el marco maneja los ***valores faltantes***.

```{r}
Products = data.table(
  id = c(1:4,
         NA_integer_),
  name = c("banana",
           "carrots",
           "popcorn",
           "soda",
           "toothpaste"),
  price = c(0.63,
            0.89,
            2.99,
            1.49,
            2.99),
  unit = c("unit",
           "lb",
           "unit",
           "ounce",
           "unit"),
  type = c(rep("natural", 2L),
           rep("processed", 3L))
)

Products
```

2. Definir una `data.table` que muestre la proporción de impuestos a aplicar a los productos procesados en función de sus unidades.

```{r}
NewTax = data.table(
  unit = c("unit","ounce"),
  type = "processed",
  tax_prop = c(0.65, 0.20)
)

NewTax
```

3. Definir una `data.table` que simule los productos recibidos cada lunes con un `product_id` que no está presente en la tabla `Products`.

```{r}
set.seed(2156)

ProductReceived = data.table(
  id = 1:10,
  date = seq(from = as.IDate("2024-01-08"), length.out = 10L, by = "week"),
  product_id = sample(c(NA_integer_, 1:3, 6L), size = 10L, replace = TRUE),
  count = sample(c(50L, 100L, 150L), size = 10L, replace = TRUE)
)

ProductReceived
```

4. Definir una `data.table` para mostrar algunas ventas que pueden tener lugar en días laborables con otro `product_id` que no está presente en la tabla `Products`.

```{r}
sample_date = function(from, to, size, ...){
  all_days = seq(from = from, to = to, by = "day")
  weekdays = all_days[wday(all_days) %in% 2:6]
  days_sample = sample(weekdays, size, ...)
  days_sample_desc = sort(days_sample)
  days_sample_desc
}

set.seed(5415)

ProductSales = data.table(
  id = 1:10,
  date = ProductReceived[, sample_date(min(date), max(date), 10L)],
  product_id = sample(c(1:3, 7L), size = 10L, replace = TRUE),
  count = sample(c(50L, 100L, 150L), size = 10L, replace = TRUE)
)


ProductSales
```

## 2. Sintaxis de unión de `data.table`

Antes de aprovechar la sintaxis `data.table` para realizar operaciones de unión, necesitamos saber qué argumentos pueden ayudarnos a realizar uniones exitosas.

El siguiente diagrama muestra una descripción de cada argumento básico. En las siguientes secciones mostraremos cómo utilizar cada uno de ellos y agregaremos más complejidad poco a poco.

```
x[i, on, nomatch]
| |  |   |
| |  |   \__ If NULL only returns rows linked in x and i tables
| |  \____ a character vector or list defining match logic
| \_____ primary data.table, list or data.frame
\____ secondary data.table
```

> Ten en cuenta que el orden estándar de los argumentos en `data.table` es `dt[i, j, by]`. Para las operaciones de unión, se recomienda pasar los argumentos `on` y `nomatch` por nombre para evitar usar `j` y `by` cuando no son necesarios.

## 3. Equi-join

Este es el caso más común y sencillo ya que podemos encontrar elementos comunes entre tablas para combinar.

La relación entre tablas puede ser:

- **Uno a uno**: Cuando cada valor coincidente es único en cada tabla.
- **Uno a muchos**: Cuando algunos valores coincidentes se repiten en una de las tablas y son únicos en la otra.
- **Muchos a muchos**: Cuando los valores coincidentes se repiten varias veces en cada tabla.

En la mayoría de los siguientes ejemplos realizaremos coincidencias de *uno a muchos*, pero también nos tomaremos el tiempo para explicar los recursos disponibles para realizar coincidencias de *muchos a muchos*.

### 3.1. Right join

Utiliza este método si necesitas combinar columnas de 2 tablas basándote en una o más referencias pero ***manteniendo todas las filas presentes en la tabla ubicada a la derecha (entre corchetes)***.

En nuestro contexto de supermercado, podemos realizar una unión derecha para ver más detalles sobre los productos recibidos, ya que esta es una relación *de uno a muchos* al pasar un vector al argumento `on`.

```{r}
Products[ProductReceived,
         on = c(id = "product_id")]
```

Como muchas cosas han cambiado, vamos a explicar las nuevas características en los siguientes grupos:

- **Nivel de columna**
 - El *primer grupo* de columnas en la nueva `data.table` proviene de la tabla `x`.
 - El *segundo grupo* de columnas en la nueva `data.table` proviene de la tabla `i`.
 - Si la operación de unión presenta algún **conflicto de nombres** (ambas tablas tienen el mismo nombre de columna), el ***prefijo*** `i.` se agrega a los nombres de columna de la **tabla de la derecha** (tabla en la posición `i`).

- **Nivel de fila**
 - El `product_id` faltante presente en la tabla `ProductReceived` en la fila 1 se correspondió correctamente con el `id` faltante de la tabla `Products`, por lo que los ***valores `NA` se tratan como cualquier otro valor***.
 - Se conservaron todas las filas de la tabla `i`, incluidas:
*- Filas que no coinciden como la que tiene `product_id = 6`.
*- Filas que repiten el mismo `product_id` varias veces.

#### 3.1.1. Join mediante argumento de lista

Si estás siguiendo la viñeta, es posible que hayas descubierto que usamos un vector para definir las relaciones entre las tablas en el argumento `on`, lo cual es realmente útil si estás **creando tus propias funciones**, pero otra alternativa es usar una **lista** para definir las columnas que deben coincidir.

Para utilizar esta capacidad, tenemos 2 alternativas equivalentes:

- Envolver las columnas relacionadas en la función base R `list`.

```{r, eval=FALSE}
Products[ProductReceived,
         on = list(id = product_id)]
```

- Envolver las columnas relacionadas en el alias `data.table` `list` `.`.

```{r, eval=FALSE}
Products[ProductReceived,
         on = .(id = product_id)]
```

#### 3.1.2. Alternativas para definir el argumento `on`

En todos los ejemplos anteriores, pasamos los nombres de las columnas que queremos que coincidan con el argumento `on`, pero `data.table` también tiene alternativas a esa sintaxis.

- **Unión natural**: selecciona las columnas para realizar la coincidencia en función de los nombres de columna comunes. Para ilustrar este método, cambiemos la columna de la tabla `Products` de `id` a `product_id` y usemos la palabra clave `.NATURAL`.

```{r}
ProductsChangedName = setnames(copy(Products), "id", "product_id")
ProductsChangedName

ProductsChangedName[ProductReceived, on = .NATURAL]
```

- **Unión con clave**: selecciona las columnas para realizar la coincidencia en función de las columnas con clave, independientemente de sus nombres. Para ilustrar este método, necesitamos definir claves en el mismo orden para ambas tablas.

```{r}
ProductsKeyed = setkey(copy(Products), id)
key(ProductsKeyed)

ProductReceivedKeyed = setkey(copy(ProductReceived), product_id)
key(ProductReceivedKeyed)

ProductsKeyed[ProductReceivedKeyed]
```

#### 3.1.3. Operaciones posteriores a "join"

La mayoría de las veces, después de completar una unión (join), necesitamos realizar algunas transformaciones adicionales. Para ello, tenemos las siguientes alternativas:

- Encadenar una nueva instrucción añadiendo un par de corchetes `[]`.
- Pasar una lista con las columnas que queremos conservar o crear al argumento `j`.

Nuestra recomendación es utilizar la segunda alternativa si es posible, ya que es **más rápida** y utiliza **menos memoria** que la primera.

##### Gestión de nombres de columnas compartidas con el argumento j

El argumento `j` tiene excelentes alternativas para gestionar uniones con tablas **que comparten los mismos nombres para varias columnas**. Por defecto todas las columnas toman su origen de la tabla `x`, pero también podemos usar el prefijo `x.` para aclarar el origen y usar el prefijo `i.` para usar cualquier columna de la tabla declarada en el argumento `i` de la tabla `x`.

Volviendo al pequeño supermercado, luego de actualizar la tabla `ProductReceived` con la tabla `Products`, parece conveniente aplicar los siguientes cambios:

- Cambiar los nombres de las columnas de `id` a `product_id` y de `i.id` a `received_id`.
- Agregar `total_value`.

```{r}
Products[
  ProductReceived,
  on = c("id" = "product_id"),
  j = .(product_id = x.id,
        name = x.name,
        price,
        received_id = i.id,
        date = i.date,
        count,
        total_value = price * count)
]
```

##### Resumiendo con `on` en `data.table`

También podemos utilizar esta alternativa para devolver resultados agregados basados en columnas presentes en la tabla `x`.

Por ejemplo, podríamos estar interesados en cuánto dinero gastamos comprando productos cada fecha, independientemente de los productos.

```{r}
dt1 = ProductReceived[
  Products,
  on = c("product_id" = "id"),
  by = .EACHI,
  j = .(total_value_received  = sum(price * count))
]


dt2 = ProductReceived[
  Products,
  on = c("product_id" = "id"),
][, .(total_value_received  = sum(price * count)),
  by = "product_id"
]

identical(dt1, dt2)
```

#### 3.1.4. Join basado en varias columnas

Hasta ahora solo hemos unido la base de `data.table` en 1 columna, pero es importante saber que el paquete puede hacer join de tablas que coincidan con varias columnas.

Para ilustrar esto, supongamos que queremos agregar `tax_prop` de `NewTax` para **actualizar** la tabla `Products`.

```{r}
NewTax[Products, on = c("unit", "type")]
```

### 3.2. Inner Join

Utiliza este método si necesitas combinar columnas de dos tablas en función de una o más referencias pero ***manteniendo solo las filas coincidentes en ambas tablas***.

Para realizar esta operación solo necesitamos agregar `nomatch = NULL` o `nomatch = 0` a cualquiera de las operaciones de unión anteriores para devolver los mismos resultados.

```{r}
# First Table
Products[ProductReceived,
         on = c("id" = "product_id"),
         nomatch = NULL]

# Second Table
ProductReceived[Products,
                on = .(product_id = id),
                nomatch = NULL]
```

A pesar de que ambas tablas tienen la misma información, existen algunas diferencias relevantes:

- Presentan un orden de columnas diferente.
- Tienen diferencias en los nombres de columna:
 - La columna `id` en la primera tabla tiene la misma información que `product_id` en la segunda tabla.
 - La columna `i.id` en la primera tabla tiene la misma información que `id` en la segunda tabla.

### 3.3 Anti-Join

Este método **conserva sólo las filas que no coinciden con ninguna fila de una segunda tabla**.

Para aplicar esta técnica podemos negar (`!`) la tabla ubicada en el argumento `i`.

```{r}
Products[!ProductReceived,
         on = c("id" = "product_id")]
```

Como puedes ver, el resultado solo tiene 'soda', ya que era el único producto que no estaba presente en la tabla 'ProductReceived'.

```{r}
ProductReceived[!Products,
                on = c("product_id" = "id")]
```

En este caso, la operación devuelve la fila con `product_id = 6`, ya que no está presente en la tabla `Products`.

### 3.4. Unión semiautomática

Este método extrae **sólo las filas que coinciden con cualquier fila de una segunda tabla**, sin combinar las columnas de las tablas.

Es muy similar al subconjunto con join, pero como en esta ocasión estamos pasando una tabla completa a la `i`, debemos tener en cuenta que:

- Cualquier fila en la tabla `x` se duplica debido a la duplicación de filas en la tabla pasada al argumento `i`.

- Todas las filas renombradas desde `x` deben mantener el orden de filas original. 

Para realizar esto puedes aplicar los siguientes pasos:

1. Realiza una **inner join** con `which = TRUE` para guardar los números de fila relacionados con cada fila coincidente de la tabla `x`.

```{r}
SubSetRows = Products[
  ProductReceived,
  on = .(id = product_id),
  nomatch = NULL,
  which = TRUE
]

SubSetRows
```

2. Selecciona y ordena los identificadores de filas únicos.

```{r}
SubSetRowsSorted = sort(unique(SubSetRows))

SubSetRowsSorted
```

3. Selecciona las «x» filas que se conservarán.

```{r}
Products[SubSetRowsSorted]
```

### 3.5. Left join

Utiliza este método si necesitas combinar columnas de 2 tablas según una o más referencias pero ***manteniendo todas las filas presentes en la tabla ubicada a la izquierda***.

Para realizar esta operación, solo necesitamos **intercambiar el orden entre ambas tablas** y los nombres de las columnas en el argumento `on`.

```{r}
ProductReceived[Products,
                on = list(product_id = id)]
```

A continuación se presentan algunas consideraciones importantes:

- **Nivel de columna**
 - El *primer grupo* de columnas ahora proviene de la tabla `ProductReceived` ya que es la tabla `x`.
 - El *segundo grupo* de columnas ahora proviene de la tabla `Products` ya que es la tabla `i`.
 - No agregó el prefijo `i.` a ninguna columna.

- **Nivel de fila**
 - Se conservaron todas las filas de la tabla `i`: la entrada de soda de `Products` que no coincidió con ninguna fila en `ProductReceived` sigue siendo parte de los resultados.
 - La fila relacionada con `product_id = 6` ya no es parte de los resultados ya que no está presente en la tabla `Products`.

#### 3.5.1. "Join" después de operaciones en cadena

Una de las características clave de `data.table` es que podemos aplicar varias operaciones antes de guardar nuestros resultados finales encadenando corchetes.

```r
DT[
  ...
][
  ...
][
  ...
]
```

Hasta ahora, si después de aplicar todas esas operaciones **queremos unir nuevas columnas sin eliminar ninguna fila**, necesitaríamos detener el proceso de encadenamiento, guardar una tabla temporal y luego aplicar la operación de unión.

Para evitar esa situación, podemos utilizar símbolos especiales `.SD`, para aplicar una **unión correcta basada en la tabla modificada**.

```{r}
NewTax[Products,
       on = c("unit", "type")
][, ProductReceived[.SD,
                    on = list(product_id = id)],
  .SDcols = !c("unit", "type")]
```

### 3.6. Unión de muchos a muchos

A veces queremos unir tablas en función de columnas con **valores `id` duplicados** para luego realizar algunas transformaciones más adelante.

Para ilustrar esta situación tomemos como ejemplo el `product_id == 1L`, que tiene 4 filas en nuestra tabla `ProductReceived`.

```{r}
ProductReceived[product_id == 1L]
```

Y 4 filas en nuestra tabla 'ProductSales'.

```{r}
ProductSales[product_id == 1L]
```

Para realizar esta unión solo necesitamos filtrar `product_id == 1L` en la tabla `i` para limitar la unión solo a ese producto y establecer el argumento `allow.cartesian = TRUE` para permitir combinar cada fila de una tabla con cada fila de la otra tabla.

```{r}
ProductReceived[ProductSales[list(1L),
                             on = "product_id",
                             nomatch = NULL],
                on = "product_id",
                allow.cartesian = TRUE]
```

Una vez que entendemos el resultado, podemos aplicar el mismo proceso para **todos los productos**.

```{r}
ProductReceived[ProductSales,
                on = "product_id",
                allow.cartesian = TRUE]
```

> `allow.cartesian` tiene el valor predeterminado FALSE, ya que rara vez es lo que el usuario desea y una combinación cruzada de este tipo puede generar una cantidad muy grande de filas en el resultado. Por ejemplo, si la Tabla A tiene 100 filas y la Tabla B tiene 50 filas, su producto cartesiano daría como resultado 5000 filas (100 * 50). Esto puede consumir rápidamente mucha memoria para conjuntos de datos grandes.

#### 3.6.1. Seleccionar una coincidencia

Después de unir la tabla, es posible que nos demos cuenta de que solo necesitamos devolver una única unión para extraer la información que necesitamos. En este caso, tenemos dos alternativas:

- Podemos seleccionar la **primera coincidencia**, representada en el siguiente ejemplo por `id = 2`.

```{r}
ProductReceived[ProductSales[product_id == 1L],
                on = .(product_id),
                allow.cartesian = TRUE,
                mult = "first"]
```

- Podemos seleccionar la **última coincidencia**, representada en el siguiente ejemplo por `id = 9`.

```{r}
ProductReceived[ProductSales[product_id == 1L],
                on = .(product_id),
                allow.cartesian = TRUE,
                mult = "last"]
```

#### 3.6.2. Unión cruzada

Si queremos obtener **todas las combinaciones de filas posibles** independientemente de cualquier columna de identificación en particular, podemos seguir el siguiente proceso:

1. Crear una nueva columna en ambas tablas con una constante.

```{r}
ProductsTempId = copy(Products)[, temp_id := 1L]
```

2. Unir ambas tablas en función de la nueva columna y eliminarla después de finalizar el proceso, ya que no tiene motivos para permanecer después de la unión.

```{r}
AllProductsMix =
  ProductsTempId[ProductsTempId,
                 on = "temp_id",
                 allow.cartesian = TRUE]

AllProductsMix[, temp_id := NULL]

# Removing type to make easier to see the result when printing the table
AllProductsMix[, !c("type", "i.type")]
```

### 3.7. Full Join

Utiliza este método si necesita combinar columnas de 2 tablas según una o más referencias ***sin eliminar ninguna fila***.

Como vimos en la sección anterior, cualquiera de las operaciones anteriores puede mantener el `product_id = 6` faltante y el **soda** (`product_id = 4`) como parte de los resultados.

Para evitar este problema, podemos utilizar la función `merge` aunque es más sencilla que utilizar la sintaxis de unión nativa `data.table`.

```{r}
merge(x = Products,
      y = ProductReceived,
      by.x = "id",
      by.y = "product_id",
      all = TRUE,
      sort = FALSE)
```

## 4. Non-equi Join (Unión de no equivalencia)

Una unión de no equivalencia es un tipo de unión en la que la condición para que coincidan las filas se basa en operadores de comparación distintos de la igualdad, como `<`, `>`, `<=` o `>=`. Esto permite **criterios de unión más flexibles**. En `data.table`, las uniones de no equivalencia son particularmente útiles para operaciones como:

- Encontrar la coincidencia más cercana.
- Comparar rangos de valores entre tablas.

Es una gran alternativa cuando, después de aplicar una unión *right join* o *inner join* cuando:

- Quieres reducir la cantidad de filas devueltas en función de las comparaciones de columnas numéricas entre tablas.
- No necesitas conservar las columnas de la tabla x *(la `data.table` secundaria)* en el resultado final.

Para ilustrar cómo funciona esto, centrémonos en las ventas y recepciones del producto 2.

```{r}
ProductSalesProd2 = ProductSales[product_id == 2L]
ProductReceivedProd2 = ProductReceived[product_id == 2L]
```

Si deseamos saber, por ejemplo, si podemos encontrar alguna recepción que haya tenido lugar antes de una fecha de venta, podemos aplicar lo siguiente.

```{r}
ProductReceivedProd2[ProductSalesProd2,
                     on = "product_id",
                     allow.cartesian = TRUE
][date < i.date]
```

¿Qué sucede si simplemente aplicamos la misma lógica en la lista pasada a 'on'?

- Como esta operación sigue siendo una unión derecha (right join), devuelve todas las filas de la tabla `i`, pero solo muestra los valores de `id` y `count` cuando se cumplen las reglas.

- La fecha relacionada con `ProductReceivedProd2` se omitió de esta nueva tabla.

```{r}
ProductReceivedProd2[ProductSalesProd2,
                     on = list(product_id, date < date)]
```

Ahora, después de aplicar la unión, podemos limitar los resultados mostrando solo los casos que cumplen todos los criterios de unión.

```{r}
ProductReceivedProd2[ProductSalesProd2,
                     on = list(product_id, date < date),
                     nomatch = NULL]
```

## 5. Rolling join (unión "deslizante")

Las rolling joins son particularmente útiles en el análisis de datos de series temporales. Permiten **hacer coincidir filas en función del valor más cercano** en una columna ordenada, normalmente una columna de fecha u hora.

Esto es útil cuando necesitas alinear datos de diferentes fuentes **que pueden no tener marcas de tiempo exactamente coincidentes**, o cuando deseas transferir el valor más reciente.

Por ejemplo, en datos financieros, puedes utilizar una *rolling join* para asignar el precio de acción más reciente a cada transacción, incluso si las actualizaciones de precios y las transacciones no ocurren exactamente al mismo tiempo.

En nuestro ejemplo de supermercado, podemos utilizar una unión continua para hacer coincidir las ventas con la información más reciente del producto.

Supongamos que el precio de los plátanos y las zanahorias cambia el primer día de cada mes.

```{r}
ProductPriceHistory = data.table(
  product_id = rep(1:2, each = 3),
  date = rep(as.IDate(c("2024-01-01", "2024-02-01", "2024-03-01")), 2),
  price = c(0.59, 0.63, 0.65,  # Banana prices
            0.79, 0.89, 0.99)  # Carrot prices
)

ProductPriceHistory
```

Ahora, podemos realizar una unión correcta dando un precio diferente para cada producto en función de la fecha de venta.

```{r}
ProductPriceHistory[ProductSales,
                    on = .(product_id, date),
                    roll = TRUE,
                    j = .(product_id, date, count, price)]
```

Si solo queremos ver los casos coincidentes, solo necesitamos agregar el argumento `nomatch = NULL` para realizar una unión interna.

```{r}
ProductPriceHistory[ProductSales,
                    on = .(product_id, date),
                    roll = TRUE,
                    nomatch = NULL,
                    j = .(product_id, date, count, price)]
```

## 7. Aprovechar la velocidad de incorporación

### 7.1. Subconjuntos a partir de un join

Como acabamos de ver en la sección anterior, la tabla «x» se filtra según los valores disponibles en la tabla «i». Este proceso es más rápido que pasar una expresión booleana al argumento «i».

Para filtrar la tabla `x` rápidamente no necesitamos pasar un `data.table` completo, podemos pasar una `list()` de vectores con los valores que queremos mantener u omitir de la tabla original.

Por ejemplo, para filtrar fechas donde el mercado recibió 100 unidades de plátanos (`product_id = 1`) o palomitas de maíz (`product_id = 3`) podemos utilizar lo siguiente:

```{r}
ProductReceived[list(c(1L, 3L), 100L),
                on = c("product_id", "count")]
```

Como al final, estamos filtrando en función de una operación de unión, el código devolvió una **fila que no estaba presente en la tabla original**. Para evitar ese comportamiento, se recomienda agregar siempre el argumento `nomatch = NULL`.

```{r}
ProductReceived[list(c(1L, 3L), 100L),
                on = c("product_id", "count"),
                nomatch = NULL]
```

También podemos utilizar esta técnica para filtrar cualquier combinación de valores anteponiéndoles el prefijo `!` para negar la expresión en el argumento `i` y manteniendo el `nomatch` con su valor predeterminado. Por ejemplo, podemos filtrar las 2 filas que filtramos antes.

```{r}
ProductReceived[!list(c(1L, 3L), 100L),
                on = c("product_id", "count")]
```

Si solo desea filtrar un valor para una sola **columna de caracteres**, puede omitir la llamada a la función `list()` y pasar el valor a filtrar en el argumento `i`.

```{r}
Products[c("banana","popcorn"),
         on = "name",
         nomatch = NULL]

Products[!"popcorn",
         on = "name"]
```

### 7.2. Actualización por referencia

El operador `:=` en `data.table` se utiliza para actualizar o agregar columnas por referencia. Esto significa que modifica el `data.table` original sin crear una copia, lo que hace un uso muy eficiente de la memoria, especialmente para conjuntos de datos grandes. Cuando se utiliza dentro de un `data.table`, `:=` le permite **agregar nuevas columnas** o **modificar las existentes** como parte de su consulta.

Actualicemos nuestra tabla "Productos" con el último precio de "ProductPriceHistory":

```{r}
copy(Products)[ProductPriceHistory,
               on = .(id = product_id),
               j = `:=`(price = tail(i.price, 1),
                        last_updated = tail(i.date, 1)),
               by = .EACHI][]
```

En esta operación:

- La función copy crea una copia ***profunda*** de la tabla `Products`, evitando que las modificaciones realizadas por `:=` cambien la tabla original por referencia.
- Unimos `Products` con `ProductPriceHistory` en función de `id` y `product_id`.
- Actualizamos la columna `price` con el último precio de `ProductPriceHistory`.
- Agregamos una nueva columna `last_updated` para rastrear cuándo se modificó el precio por última vez.
- `by = .EACHI` garantiza que la función `tail` se aplique para cada producto en `ProductPriceHistory`.

***

## Referencias (en inglés)

- *Entendiendo las uniones continuas de data.table*: https://www.r-bloggers.com/2016/06/understanding-data-table-rolling-joins/

- *Semi-unión con data.table*: https://stackoverflow.com/questions/18969420/perform-a-semi-join-with-data-table

- *Unión cruzada con data.table*: https://stackoverflow.com/questions/10600060/how-to-do-cross-join-in-r

- *¿Cómo se hace una unión completa usando data.table?*: https://stackoverflow.com/questions/15170741/how-does-one-do-a-full-join-using-data-table

- *Data.frame mejorado*: https://rdatatable.gitlab.io/data.table/reference/data.table.html
